行　政　法　院　判　決　　　　　　　　　　　　　八十八年度判字第三九四八號
　　原　　　告　甲○○○
　　被　　　告　高雄市稅捐稽徵處
右當事人間因地價稅事件，原告不服財政部中華民國八十七年八月六日台財訴第00
0000000號再訴願決定，提起行政訴訟，本院判決如左︰
　　主  文
再訴願決定、訴願決定及原處分（復查決定）均撤銷。
　　事  實
緣原告所有高雄市三民區○○○段三○五○及苓雅區○○○段二五五七、二五九七地
號等三筆土地，原分別核准騎樓用地減免四二‧九七平方公尺、一四八‧七六平方公
尺及一一五‧七○平方公尺，於核算八十至八十四年期地價稅時為減稅地，併入地
價總額內計徵地價稅後再予扣除減免部分。嗣經被告所屬三民分處及苓雅分處實地勘
查結果，騎樓用地免稅地面積依次為四○‧五平方公尺、零平方公尺及四三‧○五平
方公尺。自八十五年起改按重勘之騎樓面積課徵地價稅，並更正八十五年期地價稅應
納稅額為新台幣（下同）五六三、四四四元。原告對八十五年地價稅騎樓面積之更正
表示不服，申請復查，未准變更，提起訴願、再訴願，遞遭決定駁回，遂提起行政訴
訟，茲摘兩造訴辯意旨於次：
原告起訴意旨及補充理由略謂︰一、查土地稅減免規則第十條「供公共通行之騎樓走
廊地，無建築改良物者，應免徵地價稅．．．。」第二十二條「依第七條至第十七條
規定申請減免地價稅．．．但合於左列規定者，應由稽徵機關依通報資料逕行辦理．
．．免由土地所有權人．．．申請。．．．十一經核准減免有案之土地，於減免年限屆
滿，由稽徵機關查明其減免原因仍存在並准予繼續減免者。」第二十四條「合於第七
條至第十七條規定申請減免地價稅．．．減免原因消滅，自次期恢復徵收，減免地價
稅之土地，直轄市主管機關，應每年會同會辦機關，普查或抽查一次，如有左列情形
之一者，應即辦理撤銷減免．．．六減免原因消滅者．．．。」由上開法條顯知，被
告每年皆應普查或抽查一次已核准減免地價稅之土地，作為該年度繼續准予減免地價
稅之依據，而依此通報資料製成該年度之課稅明細表製作地價稅繳款書，若減免原因
消滅，則自次期恢復徵收，皆詳載於土地稅減免規則內。二、按被告復查決定所陳，
不外於八十六年元月份處實地勘查致變更騎樓用地減免面積部分，係因設立圍牆阻卻
通行所致，其圍牆設立日期無據可考，不予追補八十至八十四年，次又以圍牆確已十
分老舊，顯非八十六年元月才建築，惟尚不能具此推斷何時已建築，但自八十五年該
圍牆已存在，據分處查得資料，雖無法補徵以前年度之差額，但自八十五年起改按新
騎樓面積核課，與事實並無不符。惟查，１、前開土地稅減免規則第二十二條明載「
經核准減免有案之土地，於減免年限屆滿，由稽徵機關查明其減免原因仍存在，並准
予繼續減免者，應由稽徵機關依通報資料逕行辦理，免由土地所有權人申請。」第三
十一條「直轄市主管機關，應每年會同會辦機關，對已准減免地價稅之土地，普查或
抽查一次，減免原因消滅者，應即辦理撤銷減免。」則原繳納期限至八十五年十二月
十五日之八十五年地價稅繳款書及先前年度者，皆係業經完成此查核程序而製作，此
為被告所不否認，因此，被告所陳「圍牆設立日期無據考，不予追補八十至八十四年
」「圍牆確已十分老舊，顯非八十六年才建築，惟尚不能具此推斷何時已建築，但自
八十五年該圍牆已存在。」顯然，其陳述語意已前後矛盾，且與被告所不否認之歷年
至八十五年十一月十六日開徵日期止之查核及事實不符。且被告自陳「圍牆設立日期
無據可考」，「不能具此推斷何時建築」，對圍牆之老舊，是否為遭他人棄置舊圍牆
廢棄物，並未詳查，而不知何時建築，卻又陳明自八十五年該圍牆已存在，被告並無
確實之依據，顯係自行臆測推斷，況原告所有土地，迄今仍是未建築空地，並無改變
現況之必要，此為被告所不否認，被告違法不當甚明。２、被告並不否認原告八十五
年地價稅繳款書確為依合法程序完成製作，然土地稅減免規則第二十四條規定「地價
稅減免原因消滅，自次期恢復徵收。」則，姑不論被告八十六年查核事實正確否﹖依
前揭法條，其應變更八十六年之地價稅課稅明細表，並通知納稅義務人，然卻不然，
逕以八十六年之事實為據，否認業已完成之八十五年查核事實及內容，逕將八十五年
地價稅額更改，違法不當甚明。三、按課稅之事實及依據皆需明確，經查土地稅法第
四十一條「依第十七條及第十八條規定，得適用特別稅率之用地，土地所有權人，應
於每年（期）地價稅開徵四十日前提出申請，逾期申請者，自申請之次年期開始適用
。前已核定而用途未變更者，以後免再申請。」財政部‧３‧台財稅第八一○七
六三四一八號函釋「得適用特別稅率之用地及各種減免稅地之申請期限，依土地稅法
第四十一條及土地稅減免規則第二十四條規定，應於地價稅開徵四十日前提出申請，
至於其用地是否符合特別稅率及減免之要件，亦應以上開期限截止日（十月七日）為
審核基準日」，土地是否符合優惠及減免要件，以十月七日為審核基準日，即若符合
優惠規定，逾期申請，則亦自次年開始適用。而前開原繳納期限至八十五年十二月十
五日之八十五年地價稅繳款書及先前年度者，皆係以各該年度之十月七日為審核基準
日，並符合土地稅減免規則第二十二條、第三十一條規定而完成此查核程序所製作，
此為被告所不否認，則被告所答辯「次查本案重新勘查後，騎樓用地面積有所變更，
係因原告設立圍牆阻卻通行所致，其圍牆設立日期無據可考，然本案重新勘查資料皆
於八十六年元月完成，且依附相片及原處分機關再至現場審所搭建之圍牆已十分
老舊，雖無法推斷原告何時已建築，然事實證明絕非八十六年所為．．．」乙節，姑
不論被告八十六年查核事實正確否﹖依此觀之，顯然係歸屬八十五年十月七日審核基
準日後之情事甚明，故依土地稅減免規則第二十四條規定，則應自次期（即八十六年
）恢復徵收，而非更正八十五年之地價稅，被告違法甚明。綜上所陳，依地價稅減免
規則第四章檢查考核第三十條規定，被告每年皆應檢查減免土地，若減免原因消滅，
則第二十四條規定辦理撤銷，自次期恢復徵收。原告原八十五年地價稅繳款書所據之
八十五年課稅明細表內容及事實，既係經被告依法檢查無誤而製作，並無錯誤，被告
為違法之行政處分，訴願決定及再訴願決定，予以維持，亦於法未合，尤違租稅公平
原則，爰依法提起行政訴訟，請求將再訴願決定、訴願決定及原處分均撤銷等語。
被告答辯意旨略謂︰一、按「減免地價稅或田賦原因事實有變更或消滅時，土地權利
人或管理人，應於三十日內向直轄市、縣（市）主管稽徵機關申報恢復徵收。」「土
地權利人或管理人未依前條規定申報，經查出或被檢舉者，除追補應納地價稅或田賦
外，並依土地稅法第五十四條第一項之規定處罰．．．」分別為土地稅減免規則第二
十九條、第三十條所明定。二、查原告所有坐落高雄市三民區○○○段三○五○號
及苓雅區○○○段二五五七、二五九七號等三筆土地，其騎樓用地面積原分別核准減
免四二‧九七平方公尺、一四八‧七六平方公尺及一一五‧七平方公尺在案。被告於
核算八十至八十四年期之地價稅時，均為減稅地，併入地價總額內計徵地價稅後再
予扣除減免部分，經所屬苓雅、三民分處於八十六年一月二十五日重新實地勘查結果
，騎樓用地上無建築物，屬免稅地，其免稅地面積依次為四○、五平方公尺、○平方
公尺及四三‧○五平方公尺（見原處分第二～八頁），核有違反前揭土地稅減免規
則第二十九條及第三十條規定。次查本案重新勘查後騎樓用地面積有所變更，係因原
告設立圍牆阻卻通行所致，其圍牆設立日期雖無據可考，然本案重新勘查資料皆於八
十六年元月完成，且依卷附相片及被告再至現場審所搭建之圍牆確已十分老舊，雖
無法推斷原告何時已建築，然事實證明（赴現場重勘）絕非八十六年所為，是被告不
予追補八十年至八十四年期地價稅，該等年期地價稅仍維持原核准之騎樓面積，惟改
為免稅地重新核計地價稅（已核退溢繳稅額在案見原處分第二二頁），並自八十五
年起改按重勘之騎樓面積課徵地價稅，於法並無不合。三、至原告訴稱：被告每年皆
應普查或抽查一次已核准減免地價稅之土地，作為該年度繼續准予減免地價稅之依據
，而依此通報資料製成該年度之課稅明細表製作地價稅繳款書，若減免原因消滅，則
自次期恢復徵收，皆詳載於土地稅減免規則內乙節，依前揭土地稅減免規則第二十九
條規定：「減免地價稅或田賦原因事實有變化或消滅時，土地權利人或管理人，應於
三十日內向直轄、縣（市）主管稽徵機關申報恢復徵稅。」本案系爭土地既於八十六
年元月九日勘查時已建築多時，且未見土地所有權人提出恢復課徵之申請，況次依同
法第三十條規定：「土地權利人或管理人未依前條規定申報，經查出或檢舉者，除追
補應納地價稅或田賦外，並依土地稅法第五十四條第一項之規定處罰。」被告據分處
查得資料，雖無法補徵以前年度之差額，但自八十五年起改按新騎樓減免面積核課，
與事實並無不符，且依法有據。原告所稱，自不足採。(五)本案系爭土地自八十五年起
應改按重勘之騎樓面積課徵地價稅，原查定並無錯誤，是其提起行政訴訟顯無理由，
請依法予以駁回，以維稅制等語。
　　理　由
本件再訴願決定係以：「本件再訴願人（即原告，下同）所有坐落高雄市三民區○○
○段三○五○及苓雅區○○○段二五五七、二五九七地號等三筆土地，其騎樓用地面
積原分別核准減免四二‧九七平方公尺、一四八‧七六平方公尺及一一五‧七平方公
尺有案。原處分機關（即被告，下同）於核算八十至八十四年期之地價稅時，均為
減稅地，併入地價總額內計徵地價稅後再予扣除減免部分，經所屬苓雅分處及三民分
處於八十六年一月二十五日重新實地勘查結果，騎樓用地上無建築物，屬免稅地，其
免稅地面積依次為四○‧五平方公尺、零平方公尺及四三‧○五平方公尺，自八十五
年起改按重勘之騎樓面積課徵地價稅。再訴願人不服，申請復查，主張依土地稅減免
規則第二十四條規定：『合於第七條至第十七條規定申請減免地價稅．．．。減免原
因消滅，自次年（期）恢復徵收。』本案八十五年仍應維持原核定減免面積課徵地價
稅等語，案經原處分機關復查決定以，經詳查苓雅及三民分處勘查資料皆於八十六年
元月實地勘查，且依所附相片、圍牆顯已老舊。經再赴現場重勘，圍牆確已十分老舊
，顯非八十六年元月才建築，惟尚不能具此推斷何時已建築，但自八十五年該圍牆顯
已存在。據該分處查得資料，雖無法補徵以前年度之差額，但自八十五年起改按重勘
之騎樓面積課徵地價稅，原查定並無錯誤為由，遂駁回其復查之申請。再訴願人不服
，提起訴願，主張合於第七條至第十七條規定申請減免地價稅．．．減免原因消滅，
自次期恢復徵收。已准減免地價稅之土地，直轄主管機關，應每年會同辦理機關普查
或抽查一次．．．作為該年度繼續准予減免地價稅之依據，若原因消滅，則自次期恢
復徵收等語，經高雄市政府訴願決定除持與原處分機關相同之論見外，並以本案重新
勘查後騎樓用地面積有所變更，係因再訴願人設立圍牆阻卻通行所致，其圍牆設立日
期雖無據可考，然本案重新勘查資料皆於八十六年元月完成，且依附相片及原處分
機關再至現場審所搭建之圍牆確已十分老舊，雖無法推斷再訴願人何時已建築，然
顯非八十六年所為，原處分機關不予追補八十年至八十四年期地價稅，惟自八十五年
起改按重勘之騎樓面積課徵地價稅，並無不合。至再訴願人訴稱依土地稅減免規則第
二十四條規定，要求八十五年之地價稅仍應維持原核定減免面積課徵地價稅乙節，查
土地稅減免規則第二十九條規定：『減免地價稅或田賦原因事實有變更或消滅時，土
地權利人或管理人，應於三十日內向直轄縣（市）主管稽徵機關申報恢復徵收。』本
案系爭土地既於八十六年元月九日勘查時已建築多時，且未見土地所有權人提出恢復
課徵之申請，況依同法第三十條規定：『土地權利人或管理人未依前條規定申報，經
查出或檢舉者，除追補應納地價稅或田賦外，並依土地稅法第五十四條第一項之規定
處罰。』原處分機關據苓雅及三民分處查得資料，雖無法補徵以前年度之差額，但自
八十五年起改按新騎樓減免面積核課，與事實並無不符，再訴願人主張要無可採等由
。遂駁回其訴願，經核均無不妥，茲再訴願人復執陳詞提起再訴願，自難認為有理由
，本件訴願決定及原處分均應予維持。」為由，認原告之再訴願為無理由，予以駁回
，固非無見。第查，原處分（復查決定）以被告所屬分處勘查資料皆於八十六年元月
實地勘查，且依苓雅分處所附相片，圍牆顯已老舊。經再赴現場重勘，圍牆確已十分
老舊，顯非八十六年元月才建築，惟尚不能據此推斷何時已建築，但自八十五年該圍
牆顯已存在等語，訴願決定亦以本案重新勘查騎樓用地面積有所變更，係因原告設立
圍牆阻卻通行所致，其圍牆設立日期雖無據可考，然本案重新勘查資料皆於八十六年
元月完成，且依附相片及被告再至現場審所搭建之圍牆確已十分老舊，雖無法推
斷原告何時已建築，然顯非八十六年所為，是不予追補八十年至八十四年期地價稅，
該年期仍維持原核准之騎樓面積，惟改為免稅地重新核計地價稅（已核退溢繳稅額在
案），並自八十五年起改按重勘之騎樓面積課徵地價稅，於法並無不合等語。原處分
及一再訴願決定既均謂原告所設立之圍牆其設立日期無據可考，無法推斷原告何時已
建築，卻又認定自八十五年元月份起該圍牆顯已存在，而自八十五年起改按重勘之騎
樓面積課徵地價稅，似與經驗法則尚有未合，原處分及一再訴願決定就此未予詳究，
即駁回原告之復查及一再訴願，不無可議。原告執以指摘，非全無理由。應由本院將
再訴願決定、訴願決定及原處分（復查決定）均予撤銷，由被告查明後另為適法之處
分，以昭折服。
據上論結，本件原告之訴為有理由，爰依行政訴訟法第二十六條前段，判決如主文。
中    華    民    國     八十八      年     十一     月      十九       日
                    行 政 法 院 第 六 庭
                                審 判 長 評  事      徐  樹  海
                                         評  事      黃  合  文
                                         評  事      高  啟  燦
                                         評  事      林  家  惠
                                         評  事      劉  鑫  楨
右  正  本  證  明  與  原  本  無  異
                                         法院書記官  陳  盛  信
中    華    民    國     八十八      年     十一     月     二十三      日
